【裁判字號】    95,交訴緝,1
【裁判日期】    951103
【裁判案由】    過失致死
【裁判全文】
臺灣雲林地方法院刑事判決             95年度交訴緝字第1號
公  訴  人  臺灣雲林地方法院檢察署檢察官
被      告  丙○○
上列被告因過失致死案件，經檢察官提起公訴（92年度偵字第32
76號、93年度偵字第1401號），本院判決如下：
    主  文
丙○○犯業務過失致人於死罪，處有期徒刑柒月。
    犯  罪  事  實
一、丙○○為台福源企業有限公司（負責人為甲○○，以下簡稱
    台福源公司，甲○○亦為臺閩水電工程有限公司負責人）派
    駐雲林縣斗南鎮縣新崙路「集集堰--送水管(三)工程
    」之工地主任兼工地安全負責人，為從事業務之人。其明知
    挖掘道路之工程進行中，應樹立警告標誌，竟疏未注意及此
    ，於民國91年7 月25日上午，在上開路段23.5公里處西往東
    方向施工路段之快車道與慢車道劃分線上，任令工人立置柏
    油桶1 個，且未樹立明顯妥適之警告標誌，於91年7 月25日
    下午4 時5 分許，適有雲林縣斗南鎮農會飼料廠約聘司機沈
    煙景，駕駛車牌號碼TZ-063號自用大貨車，沿雲林縣斗南鎮
    ○○路（158 甲縣路），由西往東方向行駛，途經上開施工
    地點與產業道路交岔路口處時，亦疏未注意右後方由吳明宗
    所騎乘，車牌號碼KYP-820 號之重型機車，正由西往東方向
    直行之動態，貿然由西往南方向右轉，致吳明宗所駕駛之重
    型機車，因亦未注意前方大貨車行駛之動態，在該交岔路口
    前10.6公尺處見狀後，為閃避前方沈煙景所駕駛欲右轉之自
    用大貨車，經緊急剎車不及，機車右前方乃先撞及上開立置
    在快車道與慢車道劃分線上之柏油桶，致吳明宗胸部受撞擊
    ，人車同時向左倒地，吳明宗頭部及所戴安全帽，再為沈煙
    景右轉彎之自用大貨車右後輪推擠，使吳明宗因而頭部外傷
    、胸腔破裂，導致出血性休克，於送醫途中不治死亡（沈煙
    景所涉過失致死罪嫌部分，業經另案判決確定）。
二、案經臺灣雲林地方法院檢察署檢察官據報相驗後自動檢舉偵
    查起訴。
    理  由
一、訊據被告丙○○固供承有為台福源公司派駐雲林縣斗南鎮縣新崙路「集集堰--送水管(三)工程」之工人，91年7
    月25日下午4 時5 分許，在該工程路段23.5公里處西往東方
    向之快車道與慢車道劃分線上，有人放置柏油桶1 個，當時
    被害人吳明宗騎乘KYP-820 號重型機車，由西往東方向直行
    ，因另案被告沈煙景駕駛TZ-063號自用大貨車由西往東方向
    行駛時，貿然往南右轉，使被害人吳明宗為閃避沈煙景之自
    用大貨車緊急煞車不及，而撞及上開柏油桶後人車倒地，被
    害人吳明宗頭部及所戴安全帽，再為另案被告沈煙景所駕駛
    之自用大貨車推擠，致被害人吳明宗因而頭部外傷、胸腔破
    裂，導致出血性休克，於送醫途中不治死亡之事實，然矢口
    否認涉有何過失致死罪嫌，辯稱：並非工地主任，車禍發生
    前，也沒有任令工人放置柏油桶在施工路段，就本件車禍並
    無過失云云。惟查：
    (一)上揭犯罪事實，業據證人即告訴人丁○○於偵查中指訴綦
      詳，並經證人張寶恆於警詢及偵查中及證人乙○於警詢及
      本院審理時證述明確，復有蒐證照片數張、雲林縣警察局
      斗南分局道路交通事故調查報告表、道路交通事故現場圖
      、財團法人天主教若瑟醫院診斷證明書、臺灣省自來水股
      份有限公司中區工程處第二工務所91年6 月26日91台水中
      工二所字第468 號函、交通部公路總局第五區養護工程處
      斗南工務段91年6 月19日（91）五工斗字第9103444 號函
      、勘驗現場筆錄、雲林縣道路交通安全會報90年9 月26日
      雲道交執交字第193 號函及台灣省自來水股份有限公司中
      區工程處交通維持計畫書各1 份附卷可稽，且經檢察官督
      同法醫師相驗明確，製有勘驗筆錄、相驗屍體證明書及驗
      斷書各1 紙附卷可憑。足見被害人確因騎乘車牌號碼KYP-
      820 號重型機車經過被告負責之上開施工地點時，為閃躲
      另案被告沈煙景所駕駛之車牌號碼TZ -063 號自用大貨車
      ，而撞及施工地點放置之柏油桶，人車倒地後，頭部及安
      全帽再為另案被告沈煙景所駕駛之上開自用大貨車擠壓，
      致因而頭部外傷、胸腔破裂，導致出血性休克，於送醫途
      中不治死亡。
    (二)本件經送請鑑定後，臺灣省嘉雲區車輛行車事故鑑定委員
      會認為：沈車行經施工路段之無號誌交岔路口右轉時，未
      讓右後直行駛至之吳機車先行，致使吳機車煞車閃避不及
      擦撞未妥設警示標誌設施之油桶後，身體往左前方倒地時
      ，頭部（戴安全帽）遭沈車右後輪輾壓之可能性較高（偵
      卷第7 至8 頁）；財團法人成大研究發展基金會則認為：
      相驗卷69頁安全帽上刮擦痕，顯示擦痕細密且具備相當深
      度的切入樣式，認此擦痕不是被害人單純頭戴安全帽跌落
      在地上刮擦地面所造成，且該大貨車有8 噸重，應係重機
      車在遭遇其他狀況翻覆倒地，即重機車擦撞直立油桶，騎
      士右胸部遭受撞擊，騎士於重機車右前飾板擦撞油桶時向
      左閃，導致機車左倒，而騎士亦在撞擊油桶後倒地，其頭
      部及所戴安全帽恰好遭大貨車右後輪推擠，重機車剎車後
      摔倒，為直接原因，大貨車與重機車在新崙路左右或前後
      併行，互動不良，亦即重機車未警覺前方大貨車動態，與
      大貨車右轉彎未注意右後方來車狀況，導致重機車剎車不
      及，吳明宗騎重機車未注意前方車輛動態，剎車反應不及
      為肇事主因，有50％過失，沈煙景駕駛大貨車右轉彎未充
      分注意右後方來車動態，有30％過失，臺閩水電公司及其
      負責人甲○○於事故路段進行工程，未依規定實施交通管
      制，有20％過失；分別有臺灣省嘉雲區車輛行車事故鑑定
      委員會92年9 月12日嘉鑑字921044號函及財團法人成大研
      究發展基金會94年3 月14日（94）成大研基建字第0475號
      函及所附之鑑定意見書各1 份在卷可參，且與本院上開認
      定相同，堪可採信。
    (三)被告確係雲林縣斗南鎮縣新崙路「集集堰--送水
      管(三)工程」之工地主任兼工地安全負責人一節，業據證人
      甲○○於本院審理時證述：被告是我們公司員工，是工地
      主任，我叫他做工地主任，工程的部分他都負責，工人也
      是他負責管理、調度等語綦詳；而證人即於現場施工之工
      人乙○於本院審理時亦證述：這個工程是被告叫我去做的
      ，工錢是被告發的，要做什麼，也是被告派的等語明確；
      已可證被告確係現場之工地主任及工地負責人，參以被告
      於本院審理中亦自承「這件工程，除了乙○，還叫了6 、
      7 個工人，這個工程作了約2 個多月，高雄那裡甲○○還
      有叫我叫1 批人去工作」等情，此外，並有被告親自在「
      工地主任」欄簽名之勞工安全衛生工作守則及同意書1 紙
      附卷足憑，是被告確為台福源公司派駐雲林縣斗南鎮縣新崙路「集集堰--送水管(三)工程」之工地主任兼工
      地安全負責人，為從事業務之人，至為灼然。
    (四)又證人乙○於警詢時已證稱：油桶不是我放置的，是我於
      25日早上10時工作時就發現放置在該處，原先該油桶是直
      放於路邊（頭朝東），後因我要倒出桶內之瀝青，不易倒
      出，我才將油桶頭搬向朝南（橫放），以方便倒出油桶內
      之瀝青，我倒完瀝青後，沒有將油桶搬回原先我發現之油
      桶擺設位置方向（直放頭朝東），因為前面路邊我看到有
      擺放圓錐，所以我便沒於該油桶放置地點前加以擺設警告
      標誌，該圓錐是放置在路邊鐵條的正後面等語，且與甫發
      生車禍，未變動現場前所拍攝之現場照片（相卷第4 至8
      頁）所示「紅色三角錐係放置於柏油桶後面（即被害人吳
      明宗之行向，係先看到柏油桶，才看到紅色三角錐）」及
      現場圖（相卷第8 頁背面）所示「紅色三角錐係放置於柏
      油桶東方2 公尺處，柏油桶與三角錐均距離路面邊線0.6
      公尺」之情形相符，是上開工程施工路段，在工程進行中
      ，確未樹立明顯妥適之警告標誌之情，亦可認定。至證人
      乙○於警詢時所述「現場（工程）之管理員丙○○有告訴
      我們工人如果於道路工作要放置警告標誌或圓錐」等語，
      及於本院審理時證述「我有放紅桶子，我當時去就看見這
      個柏油桶，還有2 個紅色桶子在旁邊，約距離4 、5 米，
      那是放置在路邊的，開車過去先看到紅色桶子」等語，顯
      均與事實不符，不足採信，難為對被告有利之認定。再被
      告雖供述「我事故後至現場有看到1 個圓錐，但是是放在
      油桶後面，我擔任該施工工程現場管理員，有交代我的工
      人，施工時要將安全設施（圓錐及警告標誌）做好」等情
      ，表示本身已盡到告知、提醒設立警告標誌之責，然由被
      告如此供述更可知，被告至多僅口頭告知工人應樹立警告
      標誌，至於工人究竟有無於工程進行中樹立明顯妥適之警
      告標誌，其並未確實監督，則被告就此點確實有過失，亦
      甚明確。
    (五)按挖掘道路之工程進行中，應樹立警告標誌，道路交通安
      全規則第143 條中段訂有明文。被告於前揭時、地挖掘道
      路進行送水管線施工工程進行中，應注意能注意而不注意
      上開規定，因未妥設警告標誌以致肇事，已如前所述，被
      告之行為自有過失。又因被告係已事先申請主管機關許可
      ，並知會當地警察機關，方進行挖掘道路之工程，有前開
      雲林縣道路交通安全會報函附卷可佐，是被告所為，應非
      道路交通安全規則第140 條第1 款所訂之情形，被告應非
      違反該條之過失，起訴意旨認被告係利用道路，放置足以
      妨礙交通之物品，而有違反道路交通安全規則第140 條第
      1 款所訂之過失一節，容有誤會，應予更正。
    (六)被害人吳明宗確係因本件車禍受傷死亡，已如前所述，是
      被告之過失行為與被害人吳明宗死亡間應具有相當因果關
      係，至為明顯。
    (七)再本件車禍之發生雖被害人吳明宗騎重機車未注意前方車
      輛動態，剎車反應不及為肇事主因，另案被告沈煙景駕駛
      大貨車右轉彎未充分注意右後方來車動態，亦有過失，已
      如上所述，然縱被害人吳明宗及另案被告沈煙景就本件車
      禍之發生均有過失，仍不能因此解免被告過失責任之成立
      。
    (八)綜上所述，被告所辯並非工地主任，並無過失等情，顯係
      事後卸責之詞，不足採信，其犯行應堪認定。
二、論罪科刑之理由：
    (一)按行為後法律有變更者，適用行為時之法律。但行為後之
      法律有利於行為人者，適用最有利於行為人之法律，刑法
      第2條 第1 項定有明文。查刑法業於94年1 月7 日修正，
      同年2 月2 日公布，95年7 月1 日施行，是被告行為後，
      法律顯已有變更。其中關於法定刑罰金部分之提高標準已
      有所變更，經依刑法第2 條第1 項之規定比較新舊法結果
      ，以修正前之刑法規定對被告較為有利，自應依修正前之
      刑法規定對被告為論罪科刑（詳細比較內容如附表所示）
      。
    (二)查被告丙○○係受台福源公司僱用，派駐在雲林縣斗南鎮
      15 8甲縣道新崙路「集集堰--送水管(三)工程」工作，為工
      地現場負責人，則被告為從事業務之人，亦甚明確。是核
      被告丙○○所為，係犯修正前刑法第276 條第2 項之業務
      過失致死罪。
    (三)爰審酌被告並無任何前科，素行良好，及其就車禍發生之
      過失程度，於肇事後尚未與被害人家屬達成和解，被害人
      家屬所受傷痛程度及其犯後未能坦承犯行，且一再推卸責
      任，態度不佳，為國小畢業、教育程度不高，本身為工人
      ，經濟狀況不佳等一切情狀，量處如主文所示之刑。
三、適用法律依據：
    (一)刑事訴訟法第299 條第1 項前段。
    (二)刑法第2 條第1 項前段、修正前刑法第276 條第2 項。
    (三)修正前罰金罰鍰提高標準條例第1 條前段。
本案經檢察官廖弼妍到庭執行職務。
中    華    民    國    95    年    11    月    3     日
                  刑事第三庭       審判長 法  官  劉國賓
                                          法  官  王素珍
                                          法  官  廖淑華
以上正本證明與原本無異。
如不服本判決，應於判決收受後10日內，向本院提出上訴狀（須
附繕本）。
                                          書記官  張菀純
中    華    民    國    95    年    11    月    3     日
附錄法條：修正前刑法第276 條
中華民國刑法第276條（過失致死罪）
因過失致人於死者，處 2 年以下有期徒刑、拘役或 2 千元以下
罰金。
從事業務之人，因業務上之過失犯前項之罪者，處 5 年以下有期
徒刑或拘役，得併科 3 千元以下罰金。
附表：
┌────────┬────────┬────────┬────────┐
│法        條    │修正前規定      │修正後規定      │新舊法之適用    │
├────────┼────────┼────────┼────────┤
│刑法第276 條第2 │罰金罰鍰提高標準│刑法施行法第1 條│(一)適用舊法。    │
│項法定刑關於罰金│條例第1 條前段規│之1 規定：「中華│(二)本件被告所犯刑│
│部分：罰金罰鍰提│定：「依法律應處│民國94年1 月7 日│法第276 條第2 項│
│高標準條例第1 條│罰金、罰鍰者，就│刑法修正施行後，│之罪法定刑有罰金│
│前段、現行法規所│其原定數額得提高│刑法分則編未修正│刑（銀元3,000 元│
│定貨幣單位折算新│為2 倍至10倍。」│之條文定有罰金者│以下），且為刑法│
│臺幣條例第2 條、│現行法規所定貨幣│，自94年1 月7 日│分則編未修正之條│
│刑法第33條第5 款│單位折算新臺幣條│刑法修正施行後，│文而定有罰金刑者│
│                │例第2 條規定：「│就其所定數額提高│，於刑法施行法第│
│                │現行法規所定金額│為30倍，但72年6 │1 條之1 修正增訂│
│                │之貨幣單位為圓、│月26日到94年1 月│前，其貨幣單位為│
│                │銀元或元者，以新│7 日新增或修正之│銀元，是被告所犯│
│                │臺幣元之3 倍折算│條文，就其所定數│刑法第276 條第2 │
│                │之。」          │額提高為3 倍。」│項之罪罰金刑之提│
│                │刑法第33條第5 款│刑法第33條第5 款│高標準，於適用修│
│                │規定：「罰金：1 │規定：「罰金：新│正前罰金罰鍰提高│
│                │元以上。」      │臺幣1,000 元以上│標準條例第1 條前│
│                │                │，以百元計算之。│段及現行法規所定│
│                │                │」              │貨幣單位折算新臺│
│                │                │                │幣條例第2 條規定│
│                │                │                │換算為新臺幣時，│
│                │                │                │法定刑罰金部分，│
│                │                │                │應為罰金新臺幣18│
│                │                │                │,000 元以下至90,│
│                │                │                │000 元以下（乘以│
│                │                │                │2 至10，再乘以3 │
│                │                │                │）。如適用刑法施│
│                │                │                │行法第1 條之1規 │
│                │                │                │定提高30倍，則為│
│                │                │                │罰金新臺幣90,000│
│                │                │                │元以下（乘以30）│
│                │                │                │，故關於法定刑為│
│                │                │                │罰金部分之提高標│
│                │                │                │準，新法非較有利│
│                │                │                │於被告，本案關於│
│                │                │                │刑法第276 條第2 │
│                │                │                │項之罪法定刑罰金│
│                │                │                │提高標準部分，應│
│                │                │                │依刑法第2 條第1 │
│                │                │                │項前段規定，適用│
│                │                │                │行為時之法律即修│
│                │                │                │正前罰金罰鍰提高│
│                │                │                │標準條例第1 條前│
│                │                │                │段及現行法規所定│
│                │                │                │貨幣單位折算新臺│
│                │                │                │幣條例第2 條之規│
│                │                │                │定。            │
│                │                │                │(三)法定刑罰金部分│
│                │                │                │，依修正前刑法第│
│                │                │                │33條第5 款規定，│
│                │                │                │及罰金罰鍰提高標│
│                │                │                │準條例第1 條前段│
│                │                │                │提高後，再依現行│
│                │                │                │法規所定貨幣單位│
│                │                │                │折算新臺幣條例第│
│                │                │                │2 條換算為新臺幣│
│                │                │                │時，為新臺幣6 元│
│                │                │                │以上至30元以上，│
│                │                │                │依修正後刑法第33│
│                │                │                │條第5 款規定，為│
│                │                │                │新臺幣1,000 元以│
│                │                │                │上，修正後刑法第│
│                │                │                │33條第5 款規定非│
│                │                │                │較有利於被告，依│
│                │                │                │刑法第2 條第1 項│
│                │                │                │前段規定，應適用│
│                │                │                │修正前刑法第33條│
│                │                │                │第5 款規定。    │
└────────┴────────┴────────┴────────┘


司法院資訊處製作；財團法人民間司法改革基金會備份。
